臺灣士林地方法院民事判決　　　　　　　 99年度訴字第512號
原　　　告　楊鴻源
訴訟代理人　楊文通
　　　　　　劉明鏡律師
上列一人　　劉如芸律師
複代理人
原　　　告　張楊玉葉　住臺北市○○區○○街162巷1號2樓
　　　　　　李楊玉鳳　住臺北市○○區○○街346巷2弄9號
上列二人共　崔駿武律師
同訴訟代理
人
被　　　告　楊志信　　住臺北市士林區○○○路○段487號4樓
　　　　　　楊富美　　住同上
　　　　　　楊陳金蓮　住同上
　　　　　　楊惠美　　住臺北市大同區○○○路○段243巷9之1
　　　　　　　　　　　號
被　　　告　楊志男　　住臺北市士林區○○○路○段487號2樓
兼共同訴訟　楊志城　　住臺北市士林區○○○路○段487號4樓
代理人
共　　　同　吳雨學律師
訴訟代理人
上列當事人間請求返還不當得利事件，本院於民國100 年1 月5
日言詞辯論終結，判決如下：
    主  文
被告應將坐落臺北市○○區○○段四小段第八一六地號土地上如
附圖所示A 部分之鐵皮屋拆除騰空後返還原告張楊玉葉、李楊玉
鳳及其他共有人。
被告應連帶給付原告楊鴻源新臺幣貳拾捌萬捌仟貳佰伍拾貳元及
自民國九十九年四月七日起至清償日止，按年息百分之五計算之
利息，暨自民國九十九年三月二十四日起至返還臺北市○○區○
○段四小段第八一六、八一七地號土地之日止，按年連帶給付原
告楊鴻源新臺幣陸萬仟陸佰肆拾捌元。
被告應連帶給付原告張楊玉葉新臺幣貳拾捌萬捌仟佰捌拾貳元
及自民國九十九年四月二十四日起至清償日止，按年息百分之五
計算之利息，暨自民國九十九年四月一日起至返還臺北市○○區
○○段四小段第八一六、八一七地號土地之日止，按年連帶給付
原告張楊玉葉新臺幣陸萬仟陸佰肆拾陸元。
被告應連帶給付原告李楊玉鳳新臺幣貳拾捌萬捌仟佰捌拾貳元
及自民國九十九年四月二十四日起至清償日止，按年息百分之五
計算之利息，暨自民國九十九年四月一日起至返還臺北市○○區
○○段四小段第八一六、八一七地號土地之日止，按年連帶給付
原告李楊玉鳳新臺幣陸萬仟陸佰肆拾陸元。
原告其餘之訴駁回。
訴訟費用由被告負擔五分之四，餘由原告負擔。
本判決第一項於原告張楊玉葉、李楊玉鳳以新臺幣壹佰拾伍萬
元為被告供擔保後，得假執行。但被告以新臺幣肆佰零貳萬仟
零捌拾肆元為原告預供擔保，得免為假執行。
本判決第二項，於每屆滿一年，原告楊鴻源以新臺幣貳萬元為被
告供擔保後，就該年得請求之金額得假執行。但被告如於執行標
的物拍定、變賣前，為原告預供擔保新臺幣陸萬仟陸佰肆拾捌
元或將上開金額提存後，得免為假執行。
本判決第三項，於每屆滿一年，原告張楊玉葉以新臺幣貳萬元為
被告供擔保後，就該年得請求之金額得假執行。但被告如於執行
標的物拍定、變賣前，為原告張楊玉葉預供擔保新臺幣陸萬仟
陸佰肆拾陸元或將上開金額提存後，得免為假執行。
本判決第四項，於每屆滿一年，原告李楊玉鳳以新臺幣貳萬元為
被告供擔保後，就該年得請求之金額得假執行。但被告如於執行
標的物拍定、變賣前，為原告李楊玉鳳預供擔保新臺幣陸萬仟
陸佰肆拾陸元或將上開金額提存後，得免為假執行。
原告其餘假執行之聲請駁回。
    事實及理由
壹、程序部分
一、按分別提起之數宗訴訟，其訴訟標的相牽連或得以一訴主張
    者，法院得命合併辯論；命合併辯論之數宗訴訟，得合併裁
    判，民事訴訟法第205 條第1 項、第2 項分別定有明文。經
    查，原告楊鴻源先於民國99年3 月23日以被告楊志信、楊富
    美、楊惠美、楊陳金蓮、楊志男、楊志城占有共有坐落於臺
    北市○○區○○段四小段第816 、817 地號土地（以下簡稱
    系爭土地）而依不當得利法律關係，請求相當於租金之損害
    金，經本院以99年度訴字第512 號事件受理在案。嗣於同年
    4 月2 日原告張楊玉葉、李楊玉鳳同樣以被告占有系爭土地
    為由，依同法律關係，請求相當於租金之損害金，亦經本院
    以99年度訴字第647 號事件受理在案。核其先後提起之上開
    訴訟標的及基礎事實相同，並得以一訴主張，爰依前揭規定
    ，命兩造合併辯論，並合併判決，先此敘明。
二、按訴狀送達後，原告不得將原訴變更或追加他訴，但被告同
    意者，不在此限；又被告於訴之變更或追加無異議，而為本
    案之言詞辯論者，視為同意變更或追加，民事訴訟法第255
    條第1 項第1 款、第2 項定有明文。本件原告張楊玉葉、李
    楊玉鳳於起訴時，僅依不當得利法律關係請求相當於租金之
    損害金，嗣於99年7 月5 日追加依所有權的作用，請求將系
    爭土地上之鐵皮屋拆除，被告對於原告張楊玉葉、李楊玉鳳
    之追加固未表示同意，但仍對該追加部分之事實為言詞辯論
    ，參照前揭規定意旨，原告之追加應視為已得被告之同意，
    其追加尚與法相合，應予准許，亦併此敘明。
貳、實體部分：
一、原告起訴主張：被告之被繼承人楊鴻儀（已歿）於系爭土地
    原所有權人楊四桂（即原告及楊鴻儀之父親）於58年2 月20
    日死亡後，為單獨使用收益系爭土地，竟偽造其他共同繼承
    人之「繼承權拋棄證書」，並持該等偽造文件，向地政事務
    所辦理繼承登記，登記為其單獨所有，嗣再於75年間於系爭
    土地上興建門牌號碼為臺北市士林區○○○路○ 段487 號之
    四層樓建物及鐵皮屋（以下合稱系爭建物）占有使用系爭土
    地，其中鐵皮屋占用系爭816 地號土地197.21平方公尺、四
    層樓之建物占用系爭土地161.39平方公尺（816 地號土地部
    分41.30 平方公尺、817 地號土地部分為120.09平方公尺）
    ，另使用系爭817 地號土地之空地部分為49.58 平方公尺，
    合計占用面積為408.18平方公尺。楊鴻儀於99年1 月12日死
    亡後，系爭建物均由其法定繼承人即被告共同繼承，並持續
    占有使用收益系爭土地。惟被告既未經共有人之同意，並無
    任意使用系爭土地之權利，竟無權占用系爭土地，自應拆除
    系爭建物將系爭土地返還予原告及其他共有人。又被告無權
    占用系爭土地，依社會通常觀念應獲有相當於租金之利益，
    致原告受有損害。為此，基於所有權之作用及不當得利法律
    關係，聲明請求：(一)被告應將坐落系爭土地上如附圖所示A
    部分之鐵皮屋拆除騰空後返還原告張楊玉葉、李楊玉鳳及其
    他共有人；(二)被告應連帶給付原告楊鴻源925,346 元及自起
    訴狀繕本送達翌日起至清償日止，按年息5%計算之利息，暨
    自99年3 月24日起至返還系爭土地之日止，按年連帶給付原
    告楊鴻源103,129 元；(三)被告應連帶給付原告張楊玉葉、李
    楊玉鳳各927,693 元及自起訴狀繕本送達翌日起至清償日止
    ，按年息5%計算之利息，暨自99年4 月1 日起至返還系爭土
    地之日止，按年連帶給付原告張楊玉葉、李楊玉鳳各63,648
    元；(四)願供擔保請准予宣告假執行。
二、被告則以：楊鴻儀與原告間應推定在系爭建物得使用期限內
    ，有租賃關係存在，系爭建物依民法第425 條之1 的規定，
    係有權坐落於原告自己所有之系爭土地，並非無權占有。又
    楊鴻儀係因其父親楊四桂過世前，即已分配楊鴻儀之其他兄
    弟登記取得其他土地，並沿用其他姊妹不分配娘家遺產之臺
    灣習俗，是楊鴻儀始將系爭土地辦理繼承登記為其所有，嗣
    於75年楊鴻儀於系爭土地上興建房屋，楊鴻儀之兄弟間就系
    爭土地，實已有使楊鴻儀分管並使用系爭土地全部之默示合
    意，故被告並非無權占有系爭土地。再原告係於95年11月13
    日經判決確定取得系爭土地之應有部分，楊鴻儀之使用行為
    應係於原告取得系爭土地之應有部分後，始有發生逾越原告
    就其應有部分範圍使用收益之問題，是原告主張被告有超越
    其權利範圍而為使用收益之時間，應自95年11月13日起算，
    始為適法。另被告亦得就原告所請求已逾租金之短期時效期
    間主張時效抗辯，原告對於請求已逾5 年之租金部分應無理
    由。再者，被告所有之建物，所占用系爭土地之面積並非系
    爭土地之全部面積，原告主張以全部面積計算本件請求返還
    不當得利之金額，亦屬無據。此外，系爭土地位於臺北市○
    ○○○○路上人煙稀少，多為芒草，違建工廠、汽車修理廠
    林立，鮮少住家，另有其他寺廟等情，是該地區位處於臺北
    市之偏遠地區，工商業繁榮程度顯有不足，且原告就系爭土
    地僅有應有部分12分之1 ，利用基地之經濟價值亦有不足，
    縱被告有無法律上原因取得之收益，亦應以系爭土地申報地
    價2%計算租金即為已足等語資為抗辯，並聲明：(一)駁回原告
    之訴及假執行之聲請；(二)如受不利判決請准提供擔保免假執
    行。
三、按所有人對於無權占有或侵奪其所有物者，得請求返還之，
    民法第767 條第1 項定有明文。次按未經共有人協議分管之
    共有物，共有人對共有物之特定部分占用收益，須依民法第
    820 條第1 項規定，徵得他共有人之同意。如未經他共有人
    同意而就共有物之全部或一部任意占用收益，他共有人得依
    民法第821 條之規定，本於所有權請求除去其妨害或請求向
    全體共有人返還占用部分，又民法第820 、821 條之規定，
    於公同共有準用之，亦為民法第828 條第2 項所明定。本件
    原告主張系爭土地應為兩造所共同繼承之財產，系爭建物係
    由楊鴻儀所獨自興建並占用系爭土地，其中鐵皮屋占用系爭
    816 地號土地197.21平方公尺、四層樓之建物占用系爭土地
    161.39平方公尺，嗣均由被告因繼承而公同共有，並續占有
    使用系爭土地等事實，為被告所不爭執，並經本院會同兩造
    及臺北市士林地政事務所測量人員至現場履勘屬實，製有複
    丈成果圖、履勘筆錄在卷可稽（本院99年度訴字第512 號卷
    第74、69頁），堪認為真。惟被告仍以前詞為辯，是本件的
    爭點在於：(一)被告所有系爭建物占用系爭土地有無權源依據
    ？(二)原告部分相當於租金之請求是否罹於時效？(三)原告之請
    求是否妥適？茲分述如下：
（一）被告之占有權源
   1、依民法第425 條之1 第1 項規定：「土地及其土地上之房
      屋同屬一人所有，而僅將土地或僅將房屋所有權讓與他人
      ，或將土地及房屋同時或先後讓與相異之人時，土地受讓
      人或房屋受讓人與讓與人間或房屋受讓人與土地受讓人間
      ，推定在房屋得使用期限內，有租賃關係」。該規定係因
      土地及房屋為不同之不動產，各得為交易之標的，僅將土
      地或僅將房屋所有權讓與他人，或將土地及房屋同時或先
      後讓與相異之人時，若當事人間未有特別約定，若不推斷
      土地受讓人係默許房屋受讓人繼續使用土地，並應支付相
      當代價，而認屬租賃，恐生爭議，為杜爭議並期明確，始
      於88年4 月21日增訂該條文。本件被告主張因楊鴻儀為系
      爭土地及系爭建物之所有權人，故於被告繼受後，在系爭
      建物得使用期間，均為有權占有。惟參照上述規定意旨，
      係由對於土地及房屋均有所有權且當然有占有權源之人個
      別出讓房屋或土地所適用之規定，這與原告主張系爭建物
      本無占有權源之情形尚屬有間，是被告此部分之主張，顯
      於法不合，應不足採。
   2、按因繼承、強制執行、徵收、法院之判決或其他非因法律
      行為，於登記前已取得不動產物權者，應經登記，始得處
      分其物權，民法第759 條定有明文，是不動產物權因繼承
      而取得者，原不以須經登記為生效要件。次按共有物分管
      契約係共有人就共有物管理方法所成立之協議，依民法第
      820 條第1 項規定，應由共有人多數決共同協議訂定之。
      本件被告主張其等之被繼承人楊鴻儀係因其父親楊四桂過
      世前，即已分配其他兄弟登記取得其他土地，並沿用其他
      姊妹不分配娘家遺產之臺灣習俗，始將系爭土地辦理繼承
      登記為其所有，嗣楊鴻儀於系爭土地上興建房屋，楊鴻儀
      之兄弟間就系爭土地，實已有使楊鴻儀分管並使用系爭土
      地全部之默示合意，故被告並非無權占有系爭土地云云。
      但我國之繼承法未採宗祧繼承，女子應不分已嫁未嫁，與
      男子有同等財產繼承權；且繼承人有數人時，在分割遺產
      前，各繼承人對於遺產為公同共有（民法第1151條參照）
      。則於楊四桂逝世時，女性法定繼承人不待登記，即已取
      得系爭土地之公同共有，故依被告所自承，楊鴻儀未與其
      中女性繼承人為協議，並依法取得同意，即擅為登記自己
      所有，並獨自使用系爭土地，依前揭意旨，楊鴻儀顯並未
      依法取得分管之同意，自無分管使用系爭土地之權源，從
      而，被告亦不可能繼受分管之同意約定續為占用系爭土地
      ，此部分所辯自不足採。
   3、被告既未得對於系爭土地合法獨立為使用收益之權源，原
      告張楊玉葉、李楊玉鳳依民法828 條第2 項之規定準用同
      法第821 條之規定，請求被告拆除鐵皮屋部分，並將占用
      系爭土地部分如附圖所示面積為197.21平方公尺返還予原
      告及其他共有人，自屬有據，應予准許。
（二）相當於租金之損害
   1、時效抗辯
      按租金之請求權因5 年間不行使而消滅，既為民法第126
      條所明定，則凡無法律上之原因，而獲得相當於租金之利
      益，致他人受損害時，如該他人之返還利益請求權，已逾
      租金短期消滅時效之期間，對於相當於已罹於消滅時效之
      租金之利益，即不得依不當得利之法則，請求返還。其請
      求權之時效期間，仍應依前開規定為5 年（最高法院49年
      度台上字第1730號判例、65年度第5 次民庭庭推總會議決
      定(二)、66年度第7 次民庭庭推總會議決議(一)、95年度第17
      次民事庭會議決議、臺灣高等法院暨所屬法院97年法律座
      談會民事類提案第3 號均同其見解，可資參照）。本件原
      告主張被告逾越系爭土地得使用範圍，故均回溯15年，請
      求其等相當於租金之損害，被告對此則為5 年短期時效抗
      辯。參照前揭規定意旨，原告之請求逾5 年以上者，均已
      罹於時效，被告得拒絕給付，原告該等部分之請求則均為
      無理由而不可採。
   2、損害之計算
 （1）按無權占用他人土地者，通常可享有相當於租金之不當得
      利，土地所有權人得請求占用人返還，最高法院61年度台
      上字第1695號判例意旨可供參照。又基地租金之數額，除
      以基地申報地價為基礎外，尚須斟酌基地之位置，工商業
      繁榮之程度，承租人利用基地之經濟價值及所受利益等項
      ，並與鄰地租金相比較，以為決定，並非必達申報總地價
      年息百分之10最高額，亦為最高法院68年度台上字第3071
      號判例明揭斯旨。次按城市地方房屋之租金，以不超過土
      地及其建築物申報總價額年息百分之10為限；又舉辦規定
      地價或重新規定地價時，土地所有權人未於公告期間申報
      地價者，以公告地價80% 為其申報地價，土地法第97條第
      1 項、平均地權條例第16條前段分別定有明文。
 （2）本件原告楊鴻源主張被告應按原告在系爭土地之應有部分
      比例即1/12，系爭816 地號土地應占23.166平方公尺、系
      爭817 地號土地應占15.833平方公尺，請求被告應連帶給
      付原告楊鴻源自99年3 月23日起回溯至84年3 月24日止15
      年間，按申報地價年息10% 計算之不當得利，共為925,34
      6 元。另請求被告應自99年3 月24日起至返還土地予原告
      楊鴻源及其他共有人之日止，按年連帶給付原告楊鴻源10
      3,129 元；原告張楊玉葉、李楊玉鳳主張被告應按其等各
      自在系爭土地之應有部分比例即1/12，請求被告應連帶給
      付原告張楊玉葉、李楊玉鳳均自99年3 月31日起回溯至84
      年3 月24日止15年間，按申報地價年息10% 計算之不當得
      利，共為927,693 元。另均請求被告應自99年4 月1 日起
      至返還土地予原告張楊玉葉、李楊玉鳳及其他共有人之日
      止，按年連帶給付原告張楊玉葉、李楊玉鳳各63,648元。
 （3）經查：系爭土地最近一次於99年1 月間所評定之公告地價
      均為為每平方公尺20,400元，94年1 月至98年則均為18,4
      00元，有原告張楊玉葉、李楊玉鳳所提出「臺北市政府地
      政處現值及公告地價查詢系統」附卷可按（本院99年度士
      調字第86號卷第10頁正、背面）。故依法縱未申報地價，
      以該公告地價之八成計算，系爭土地合理之申報地價於99
      年起應為16,320元（20400 ×80%=16320 ），自94年至98
      年間應為14,720元（18400 ×80%=14720 ）。又參酌系爭
      816 地號土地地目為建地，有系爭土地登記謄本附卷可稽
      （本院99年度士調字第70號卷第8 頁正、背面）；其中鐵
      皮屋出口面臨延平北路6 段511 巷約10米巷道，車輛來往
      頻繁；四層樓建物亦面臨40米6 線道公路，南接臺北市區
      ，北投洲美快速道路直通淡水，來往車輛頻繁，此經本院
      依職權履勘時勘察系爭土地週遭狀況，載明於勘驗筆錄附
      卷足參（本院99年度訴字第512 號卷第69頁），故系爭土
      地所在尚屬地段繁榮，交通便利處。是原告依土地法第97
      條第1 項規定以土地申報地價年息10% 做為相當於租金之
      不當得利的計算基準，符合當地市況，尚屬合理，堪足為
      憑。再參照上述原告得請求金額之期間，均應自請求時起
      回溯五年為度，逾此部分均因罹於時效消滅而無理由；復
      參酌楊鴻儀係將系爭土地登記為自己所有，應無分建物及
      空地部分，均作為獨自占有使用之範圍，且於本院履勘時
      被告楊志信在場亦自認四層樓建物前之空地亦屬其等使用
      範圍等語無訛，被告所辯所使用範圍僅限於建物所占基地
      部分自不足採，足認被告的在系爭土地之使用範圍與系爭
      土地面積一致。是原告楊鴻源請求被告應連帶給付原告楊
      鴻源自99年3 月23日起回溯至94年3 月23日止5 年間，按
      申報地價年息10% 計算之不當得利，共為288,252 元【（
      16320 九十九年間申報地價×（278 ＋190 ）系爭土地總
      面積×1/12應有部分×10% 年息×83/365九十九年間所占
      天數比例）＋（14720 九十八至九十四年間申報地價×（
      278 ＋190 ）系爭土地總面積×1/12應有部分×10% 年息
      ×（4 ＋9/12＋7/365 ≒4.769 ）九十八年至九十四年間
      所占天數比例）=288252 】，另請求被告應自99年3 月24
      日起至返還土地予原告楊鴻源及其他共有人之日止，按年
      連帶給付原告楊鴻源63,648元（16320 ×（278 ＋190 ）
      ×1/12×10%=63648 ）；原告張楊玉葉、李楊玉鳳請求被
      告應連帶給付原告張楊玉葉、李楊玉鳳均自99年3 月31日
      起回溯至94年3 月31日止5 年間，按申報地價年息10% 計
      算之不當得利，各為288,382 元【（16320 九十九年間申
      報地價×（278 ＋190 ）系爭土地總面積×1/12應有部分
      ×10% 年息×90/365九十九年間所占天數比例）＋（
      14720 九十八至九十四年間申報地價×（278 ＋190 ）系
      爭土地總面積×1/12應有部分×10% 年息×（4 ＋9/12
      ≒4.75）九十八年至九十四年間所占天數比例）=288382
      】。另均請求被告應自99年4 月1 日起至返還土地予原告
      張楊玉葉、李楊玉鳳及其他共有人之日止，按年連帶給付
      原告張楊玉葉、李楊玉鳳各63,648元（16320 ×（278 ＋
      190 ）×1/12×10%=63648 ，原告張楊玉葉、李楊玉鳳此
      部分請求之金額未逾得請求之金額），為有理由，應予准
      許，逾此部分之請求為無理由，應予駁回。
四、綜上所述，被告未經他共有人同意而就系爭土地之全部任意
    占用收益而無權占有系爭土地，且因享有相當於租金之利益
    ，致原告受有損害，從而，原告基於所有權之作用及不當得
    利法律關係，聲明請求：(一)被告應將坐落系爭土地上如附圖
    所示A 部分之鐵皮屋拆除騰空後返還原告張楊玉葉、李楊玉
    鳳及其他共有人；(二)被告應連帶給付原告楊鴻源288,252 元
    及自起訴狀繕本送達翌日之99年4 月7 日起至清償日止，按
    年息5%計算之利息，暨自99年3 月24日起至返還系爭土地之
    日止，按年連帶給付原告楊鴻源63,648元；(三)被告應連帶給
    付原告張楊玉葉、李楊玉鳳各288,382 元及自起訴狀繕本送
    達翌日即99年4 月24日起至清償日止，按年息5%計算之利息
    ，暨自99年4 月1 日起至返還系爭土地之日止，按年連帶給
    付原告張楊玉葉、李楊玉鳳各63,648元，洵屬正當，應予准
    許。逾此部分之請求為無理由，應予駁回。
五、按就財產權之將來給付訴訟，在判決時履行期固尚未屆至，
    惟在判決確定前仍有屆清償期之可能或有部分屆清償期，不
    能謂無宣告假執行之實益，故仍應依聲請宣告假執行（台灣
    高等法院暨所屬法院89年法律座談會民事類提案第37號研討
    結果參照）。本判決原告勝訴部分兩造均陳明願供擔保，分
    別聲請宣告假執行及免為假執行，均核無不合，爰分別酌定
    相當擔保金額准許之。至原告敗訴部分，其假執行之聲請已
    失所附麗，應予駁回。
六、本件事證已臻明確，兩造其餘攻擊防禦方法於判決之結果不
    生影響，爰不另贅論，併此敘明。
七、據上論結，本件原告之訴為一部有理由、一部無理由，依民
    事訴訟法第79條、第390 條第2 項、第392 條第2 項，判決
    如主文。
中    華    民    國   100    年    1     月    26    日
                  民事第一庭  法  官  古振暉
以上正本證明與原本無異。
如對本判決上訴，應於判決送達後20日內向本院提出上訴狀，若
委任律師提起上訴者，應一併繳納上訴審裁判費，否則本院得不
命補正逕行駁回上訴。
中    華    民    國   100    年    1     月    27    日
                              書記官  姜貴泰